【裁判字號】    91,訴,911
【裁判日期】    920424
【裁判案由】    發明專利異議
【裁判全文】
臺北高等行政法院判決                              九十一年度訴字第九一一號
                              .
    原      告  新巨企業股份有限公司
    代  表  人  甲○○董事長.
    訴訟代理人  龍雲翔律師
    被      告  經濟部智慧財產局
    代  表  人  蔡練生（局長）
    訴訟代理人  丙○○
    參  加  人  日商．阿爾普士電氣股份有限公司
    代  表  人  乙○○○董事.
    訴訟代理人  丁○○
                林志剛律師（兼送達代收人）
    右  一  人
    複 代理 人  戊○○
右當事人間因發明專利異議事件，原告不服經濟部中華民國九十一年一月七日經訴字
第○九一○六一○○五六○號訴願決定，提起行政訴訟，經本院裁定命參加人獨立參
加訴訟，本院判決如左：
    主  文
原告之訴駁回。
訴訟費用由原告負擔。
    事  實
一、事實概要：
    參加人於民國八十七年八月十一日以「按鈕開關」向被告前身即中央標準局（八
    十八年一月二十六日改制為經濟部智慧財產局）申請發明專利，經編訂為第00
    000000號審查，准予專利（下稱系爭案），於公告期間，原告向被告提出
    異議，經被告審定異議不成立，原告不服，提起訴願，經遭決定駁回，遂向本院
    提起行政訴訟。
二、兩造聲明：
  (一)原告聲明：
    1.訴願決定及原處分均撤銷。
    2.被告對第00000000號「按鈕開關」發明專利案應為異議成立之處分。
    3.訴訟費用由被告負擔。
  (二)被告聲明：
    1.駁回原告之訴。
    2.訴訟費用由原告負擔。
  (三)參加人聲明：
    1.駁回原告之訴。
    2.訴訟費用由原告負擔。
三、兩造之爭點：系爭案是否有違專利法第二十條第一項第二款及第二項之規定而不
    符發明專利要件？
  (一)原告主張之理由：
    1.原告因於電氣按鈕開關行業中從事設計、生產已有多年之經驗，所以對於該行
      業目前所使用之製造技術相當熟悉與了解，因此明白系爭案之技術特徵為目前
      該技術者所常用且為熟習該項行業所易於思及之技術，又原告於異議階段亦有
      檢附相關之證據案供原訴願決定機關及被告審理系爭案，但原訴願決定機關及
      被告並未仔細對系爭案與實際產業所常用之技術作進一步的審理，加上在審理
      此案時，以過於主觀認定異議理由無法證明系爭案不具新穎性及進步性，故在
      審理上顯有疏失。
    2.根據專利審查基準關於有相同之新型申請在先並經核准專利之規定中明確指出
      ，在發明新穎性判斷之領域中，所謂相同之新型，係指新型所表明解決課題之
      技術手段，可用來作為解決同類事項或基於共同性質之複數事項，以及參酌當
      時之既有技術知識，而可導出其上位概念之發明而言。此時新型可視為該發明
      之下位概念創作，自得準用本節二、2（5）之原則，認為下位概念創作，使後
      申請案之發明（即上位概念發明）不具新穎性。由前段審查基準規定中可明確
      看出，後申請案之發明必須有別於前申請案之技術手段、功能及功效性依循專
      利法第十九條規定，利用自然法則之技術思想之高度創作方可取得專利，但從
      系爭案與公告編號第三六七○八六號觸摸開關改良構造（下稱引證一）及公告
      編號第三七八三三二號按壓開關（下稱引證二）之技術內容比對後，可明顯看
      出系爭案與引證案所欲解決課題完全相同，所達成之功效亦完全一樣，系爭案
      既然完全違背專利審查基準所述要旨，被告依然給予專利豈不是自相矛盾，對
      於原告而言又豈有公平、公義之處。
    3.查訴願決定認系爭案之設計目的及技術特徵係為防止間隔件橡膠在組裝後會受
      擠壓而突出於開關外殼之外，導致該按鈕開關會因該突出橡膠之摩擦干涉而卡
      住在封裝機之中，而不易取出以進行自動封裝，故系爭案在該按鈕開關之金屬
      框架上對應於該間隔件橡膠凸出之處，設置彎曲對向片以阻擋之，使其不會突
      出而妨礙自動封裝作業，關於上述，原處分及決定均認定前述為系爭案主要申
      請訴求，亦為引證案中未見之技術特徵與功效，但從系爭案於申請專利範圍第
      一項提及一種按鈕開關，主要具備有：在凹所的底部安裝有一對固定接點的外
      殼；及收藏在此外殼之上述凹所裡，可以經常接觸上述之一個固定接點，並且
      偶爾碰觸另一個固定接點的金屬接點；及外圍部位搭載在上述外殼之上述凹所
      周圍，透過其彈性體可以防止塵埃進入該凹所裡的間隔件構件；將此間隔件構
      件壓向上述外殼之上述搭載面的狀態下來固定於該外殼的金屬板製框架；及從
      此框架的中央孔和上述凹所成反方向凸出設置的操作部構成，在具備有施壓操
      作時，會使上述金屬接點擠壓變形的電子管心柱的按鈕開關，係在上述框架的
      地方，沿著外殼的側壁折彎，在正對間隔件構件之外圍的側端部位，安裝彎曲
      對向片所構成。整段上位概念之敘述內容中，僅有最後二行方見到所謂彎曲對
      位片之設計，且輔助對照系爭案圖示，更可見所謂彎曲對位片之設計僅為外殼
      一體沖壓成型，並無任何特殊之處，而目前運用沖壓作為阻擋效果之技術亦極
      為普遍，故系爭案僅將既有技術轉用至按鈕開關上，純為技術轉用，如何構成
      所謂利用自然思想之高度創作，又如何符合發明專利申請案件。
    4.再者，被告對此產業技術並非完全了解，關於按鈕開關的技術演進，系爭案屬
      於前期產品，如同引證二之發明說明第二頁第八行所述，而有一種在由橡膠所
      形成之可動接點之圓頂部設置接點者，即為系爭案之按鈕開關，但該種開關行
      之有年，即使系爭案之習知背景中亦介紹相當詳細，但也因此暴露出被告在審
      查上之嚴重缺失，既然該種按鈕開關以為現有產業經常運用之產品，顯示該種
      按鈕開關技術已相當純熟，也就是說，後續關於按鈕開關之申請案，應僅為裝
      置或構造改良，而為下位概念之新型專利才是，但系爭案卻仍然在一個已經完
      全成熟技術下取得發明專利，根本不合正常法理審查基準。
    5.系爭案真正創作特徵如其說明書第二圖所示，主要在於框架（16）正對間隔件
      橡膠（14）即將露出外殼（10）周圍安裝彎曲對向片 （16b），也就是說，系
      爭案主要改良之處係對習知按鈕開關之其一構件框架（16）進行形狀變化，而
      其變化之處更是一般利用沖壓技術即可達成，試問，此一形狀可被認定為所謂
      高度創作嗎？姑且不論其是否真正具有功效增進之處，此一技術特徵充其量也
      僅能符合專利法第九十七條之新型申請規定，確為物品之形狀、構造或裝置之
      創作或改良，但是，被告完全忽略此項申請是否適格，只一昧以引證案之公告
      日晚於系爭案申請日為由，認定系爭案仍具有專利之新穎性及進步性，更有違
      職權上應盡之注意，更何況運用沖壓技術使外殼具有防護或隔絕功能設計亦為
      一般產業沿習已久之技術，若此單純技術轉用亦可取得專利，而且是取得最長
      年限、保護範圍較廣之上位概念發明專利，那置專利立法保護、產業長期研發
      耗費長達多年申請案件審查之意義何在。
    6.系爭案與引證案一、二，其主要爭點在於系爭案之桿與引證一之觸壓件及引證
      二之彈性驅動體是否為等效之結構技術手段，進而判斷系爭案是否為一具新穎
      性及進步性之專利申請案。系爭案之整體結構大體被引證一所揭露，且系爭案
      之桿與引證二之彈性驅動體實屬等效構件，並且一體成型之技術手段亦完全揭
      露引證二之習知背景之技術手段中，因此，系爭案不具新穎性及進步性。
    7.依專利法第十九條規定稱發明者，謂利用自然法則之技術思想之高度創作。系
      爭案係普通之按鈕開關，簡單結構之改變，並非高度創作及非專利法上之發明
      ，僅可稱為新型而已，賦予專利發明專利權二十年，乃濫用國家名器，不符公
      共利益之公平性，且有貶低發明創作之價值。原決定及處分均僅提及系爭案具
      有新穎性及進步性，而未論及其具有高度之創作，如僅有新穎性與進步性，只
      能賦予新型專利權，不應賦予發明專利權。
    8.引證一於八十四年一月十九日申請，一個簡單的按鈕開關被告審查了四年九個
      多月才公告，損害原告之利益甚多，有怠職之嫌。依專利法第二十七條第一項
      及同法第一百零五條，同一發明有二以上之專利申請案申請時，僅得就最先申
      請者准予發明專利。又依同法第二十條之一所有規定申請專利之發明，與申請
      在先而在其申請後始公開或公告之發明或新型專利申請案所附說明書或圖式載
      明之內容相同者，不得取得發明專利案，綜合論之，被告違反此等規定，原告
      非不得據以異議。
  (二)被告主張之理由：
    1.系爭案之發明摘要已指明其在樞架16上設置對向片16b 抵制間隔件橡膠，使其
      不會因過度突出而使按鈕開關被棒木或壓紋膠帶卡住，而造成封裝機之抽出不
      良。上述構造特徵亦已具體地界定於其第一項獨立項之中。相較之下，引證一
      之目的在於改良觸摸開關之橡膠材質觸壓件之觸摸感不佳，以及塑膠材質觸壓
      件之硬度過高會減短簧片壽命之缺點，而將上述觸壓件改以塑膠材質及橡膠材
      質相互搭配而成。由此可知其技術內容與系爭案確是大不相同。引證二之目的
      在於改良按鈕開關中金屬板製之圓頂形可動接點之形狀不易達成動作行程之長
      行程化以及接通開關後之過行程，其設計係將一彈性材料製成之彈性驅動體介
      於按鈕與可動接點之間而增大其動作行程。上述分析指明引證一及二在設計目
      的、技術內容、及產生之功效上均與系爭案不相同，故不足以據以否定系爭案
      之新穎性。
    2.原告並未以整體之裝置觀點來解讀系爭案之專利標的，而一再地在一般性敘述
      部分打轉，忽略上述系爭案之專利特徵存在之客觀性及關鍵性。另原告稱被告
      對此產業技術並非完全了解一節，亦無具體之技術論點，且已模糊焦點，原告
      似乎未能實事求是地以具體之證據論究系爭案上述之實質技術特徵。系爭案以
      一全新之方法解決了產業上有利用性之問題；在原告未提出相關之解決方法或
      技術實際上已被運用之先前技術例之具體證據之狀況下，其無據之論顯然仍不
      足據以否定系爭案之新穎性。而有關引證一及二不能據以論斷系爭案之進步性
      之詳細分析，被告已於相關之理由中說明。
  (三)參加人主張之理由：
    1.根據原告所提的專利異議申請書中的內容，原告已經承認系爭案的「桿，其上
      具有一操作部，該操作部延伸有一間隔件」、「框架，其上具有一中央孔，側
      邊具有彎曲固定片及彎曲對向片」，與引證一、引證二不同，且被告亦認定引
      證一及二在設計目的、技術內容、及產生之功效上均與系爭案不同，故系爭案
      具有新穎性，所以系爭案並無違反專利法第二十條第一項第二款之新穎性規定
      的情事，原告之主張顯無理由。
    2.根據專利審查基準的規定，所謂的既有之技術或知識，係指申請當日之前，已
      見於國內外刊物或已公開使用之技術、知識。故於申請當日之後，始公開或公
      告於刊物之技術、知識，在判斷發明之進步性時，則不列入考慮。因此，由於
      引證一、二的公開日分別為八十八年八月十一日及八十九年一月一日，而系爭
      案則係於八十七年八月十一日申請，比引證一、二的公開日早，故引證一、引
      證二不能用來作為證明系爭案不具進步性的證據。至於原告指陳引證一、二之
      審查時間過久乙節，係屬行政機關之行政效率問題，與本案無關。
    3.原告一再強調如系爭案般的按鈕開關之構造創作，不能被認定是技術思想的高
      度創作，不屬於發明專利範疇，也就是說，原告認為此種開關根本不能申請發
      明專利，但是事實上並非如此，不但其所提出的引證二獲得專利，甚至原告自
      己所有而與引證一同屬於不具防塵效果的開關，也同樣申請發明而獲得發明專
      利，可見原告所述明顯與事實不符。
    理  由
甲、程序方面：
    原告起訴時，被告代表人為陳明邦，嗣於九十一年九月九日變更為蔡練生，茲據
    被告新任代表人具狀聲明承受訴訟，核無不合，應予准許，合先明。
乙、實體方面：
一、參加人於八十七年八月十一日以「按鈕開關」向被告前身即中央標準局申請發明
    專利，經編訂為第00000000號審查，准予專利，於公告期間，原告向被
    告提出異議，經被告審定異議不成立，原告不服，提起訴願，經遭決定駁回之事
    實，有原告異議申請書、被告九十年八月二十九日（九○）智專三（二）○二○
    二二字第○九○八九○○一四五二號異議審定書及經濟部九十一年一月七日經訴
    字第○九一○六一○○五六○號訴願決定書在卷可憑，堪信為真實。本件之爭點
    應為系爭案是否有違專利法第十九條、第二十條第一項第二款及第二項之規定而
    不符發明專利要件？
二、按稱發明者，謂利用自然法則之技術思想之高度創作。又凡可供產業上利用之發
    明，無下列情事之一者，得依本法申請取得發明專利：一、申請前已見於刊物或
    已公開使用者。但因研究、實驗而發表或使用，於發表或使用之日起六個月內申
    請專利者，不在此限。二、有相同之發明或新型申請在先並經核准專利者。三、
    申請前已陳列於展覽會者。但陳列於政府主辦或認可之展覽會，於展覽之日起六
    個月內申請專利者，不在此限。發明係運用申請前既有之技術或知識，而為熟習
    該項技術者所能輕易完成且未能增進功效時，雖無前項所列情事，仍不得依本法
    申請取得發明專利。為系爭案異議審定時專利法第十九條、第二十條第一項、第
    二項所明定。依卷附發明專利說明書之記載，系爭案申請專利範圍為：
    1.一種按鈕開關，主要具備有：在凹所的底部安裝有一對固定接點的外殼；及收
      藏在此外殼之上述凹所裡，可以經常接觸上述之一個固定接點，並且偶爾碰觸
      另一個固定接點的金屬接點；及外圍部位搭載在上述外殼之上述凹所周圍，透
      過其彈性體可以防止塵埃進入該凹所裡的間隔件構件；將此間隔件構件壓向上
      述外殼之上述搭載面的狀態下來固定於該外殼的金屬板製框架；及從此框架的
      中央孔和上述凹所成反方向凸出設置的操作部所構成，在具備有施壓操作時，
      會使上述金屬接點擠壓變形的電子管心柱的按鈕開關，係在上述框架的地方，
      沿著外殼的側壁折彎，在正對間隔件構件之外圍的側端部位，安裝彎曲對向片
      所構成。
    2.如申請專利範圍第一項的按鈕開關，如果上述外殼的外形係成略正方形，而上
      述間隔件構件係成略圓形的話，在此間隔件構件外圍的側端面接近上述外殼之
      側壁部分之四個間隔均等的地方安裝上述彎曲對向片。
    3.如申請專利範圍第一項的按鈕開關，如果上述外殼的外形及上述間隔件構成係
      成略微相同的形狀的話，則在此間隔件構件外圍的側端面的幾乎整個周圍的地
      方安裝上述彎曲對向片。
    4.如申請專利範圍第一、二或三項的按鈕開關，上述電子管心柱及上述間隔件膠
      係成一體構造。
三、引證一係八十四年一月十九日申請，八十八年八月十一日審定公告之第0000
    000號「觸媒開關改良構造」新型專利案，其公告日在系爭案申請日之後，亦
    即並非系爭案申請日前，已見於國內外刊物或已公開使用之技術、知識，引證一
    之技術內容非屬系爭案申請前既有之技術或知識，故不能以引證一作為系爭案不
    具進步性之論據。再依引證一之申請專利範圍觀之，引證一為一種觸摸開關改良
    構造，其構造包括絕緣之座體及容置於其內之第一及第二導電極，一圓頂之金屬
    導電簧片，一壓觸件由塑膠之上按鈕與橡膠之下按鈕組成，一具有上方穿孔之罩
    蓋等。由引證一與系爭案之結構比較，引證一並無系爭案可以防止塵埃進入凹所
    裡的間隔件構件及在框架所設置用以防止上述間隔件構件之外圍側端過度凸出之
    安裝彎曲對向片。引證一與系爭案結構並不相同，且上述不同之構件並非習知構
    件之單純附加，引證一不能證明系爭案不具新穎性。
四、引證二係八十五年十一月二十六日申請，八十九年一月一日審定公告之第000
    00000號「按壓開關」發明專利案，其主要結構係由樹脂成形之箱形盒及其
    內之中央以及外側之固定接點、圓筒狀可動接點、彈性驅動體、剛性材質之接鈕
    等組成，引證二與系爭案結構比較，引證二仍無系爭案可以防止塵埃進入凹所裡
    的間隔件構件及在框架所設置用以防止上述間隔件構件之外圍側端過度凸出之安
    裝彎曲對向片。引證二與系爭案結構並不相同，且上述不同之構件亦非習知構件
    之單純附加，引證二不能證明系爭案不具新穎性。
五、原告雖主張系爭案申請專利範圍第一項整段上位概念之敘述內容中，僅有最後二
    行方見到所謂彎曲對位片之設計，且輔助對照系爭案圖示，更可見所謂彎曲對位
    片之設計僅為外殼一體沖壓成型，並無任何特殊之處，而目前運用沖壓作為阻擋
    效果之技術亦極為普遍，故系爭案僅將既有技術轉用至按鈕開關上，純為技術轉
    用，系爭案係普通之按鈕開關，簡單結構之改變，並非高度創作及非專利法上之
    發明，僅可稱為新型而已云云。查原告所指系爭案結構之改變並非高度創作部分
    ，仍係爭執系爭案之技術內容較之既有技術不具突出之特徵及顯然之進步，其本
    質與爭執系爭案係用申請前既有之技術或知識，而為熟習該項技術所能輕易完成
    者，並無二致，亦即系爭案不具創作高度之爭執，仍屬系爭案是否具進步性判斷
    之範疇。再查，引證一、引證二均屬系爭案申請後始審定公告，引證一、引證二
    之技術內容非屬系爭案申請前既有之技術或知識，故不能以引證一、引證二作為
    系爭不具進步性之論據，已如前述，因此自不能以引證一、引證二論斷系爭案不
    具創作高度。原告以系爭案與引證一、引證二作比較主張系爭案僅為簡單結構之
    改變，並非高度創作一節，核屬無據。又系爭案於專利說明書業已載明其在間隔
    構件即將露出外殼周圍的地方，安裝彎曲對向片，來防止間隔構件被棒木或壓紋
    膠帶卡住，使按鈕開關的自動封裝作業能夠順利地進行（系爭案專利說明書第六
    頁參照），該變更係針對先前技術問題所為改進之結構創作，已能克服習知技術
    未能解決之問題，並非該結構型態之改變可利用一般利用沖壓技術即可達成，即
    謂不具發明高度（即進步性），原告主張系爭案非屬高度創作，並未舉證以實其
    說，仍非可採。
六、因此，引證一、引證二與系爭案之結構不同，引證一、引證二不能證明系爭案不
    具新穎性，又引證一、引證二於系爭案申請後始審定公告，亦不能以引證一、引
    證二證明系爭不具進步性或非屬高度創作，原告主張系爭案有違專利法第十九條
    、第二十條第一項第二款及第二項之規定而不符發明專利要件，尚非可採。從而
    被告以引證一、引證二不能證明系爭案不具新穎性、進步性，認系爭案未違反專
    利法第十九條、第二十條第一項第二款及第二項之規定，而為異議不成立之審定
    ，於法並無不合。訴願決定予以駁回，亦屬妥適，原告主張請求撤銷訴願決定及
    原處分，並命被告為異議成立之處分，為無理由，應予駁回。至原告所指引證一
    、二之審查時間過久一節，核屬行政機關之案件審查負擔與行政效率問題，與本
    件進步性之判斷仍應以引證案實際公告日判斷，係屬二事，應併敘明。
據上論結，本件原告之訴為無理由，爰依行政訴訟法第九十八條第三項前段，判決如
主文。
中      華      民      國    九十二    年      四      月    二十四    日
                        臺 北 高 等 行 政 法 院   第 三 庭
                                           審 判 長 法  官  姜素娥
                                                    法  官  林文舟
                                                    法  官  陳國成
右為正本係照原本作成。
如不服本判決，應於送達後二十日內，向本院提出上訴狀並表明上訴理由，如於本判
決宣示後送達前提起上訴者，應於判決送達後二十日內補提上訴理由書（須按他造人
數附繕本）。
中      華      民      國    九十二    年      四      月    二十五    日
                                                    書記官  王英傑


司法院資訊處製作；財團法人民間司法改革基金會備份。
